臺灣高等法院臺中分院刑事判決　　　　96年度上易字第1668號
上　訴　人　臺灣彰化地方法院檢察署檢察官
被　　　告　丙○○
選任辯護人　楊承彬　律師
上列上訴人因被告業務侵占案件，不服臺灣彰化地方法院95年度
易字第650號中華民國96年7月31日第一審判決（起訴案號：臺灣
彰化地方法院檢察署95年度偵緝字第98號），提起上訴，本院判
決如下：
    主  文
上訴駁回。
    理  由
一、公訴意旨略以：被告丙○○係彰化縣私立三光幼稚園（址設
    彰化縣彰化市○○街87號，以下簡稱三光幼稚園）之負責人
    ，實際負責扣繳及解繳所屬員工全民健康保險費（以下簡稱
    健保費）之業務，自民國（下同）91年12月起至94年9月止
    ，按月分別扣繳含邱翠柳在內之所屬員工共計30人之自付全
    民健保費計新臺幣（下同）94萬5,913元，自各月扣繳之時
    起，該筆全民健保費即成為上開員工所有，被告丙○○因而
    成為基於業務持有上開員工所有之財物之人，詎被告丙○○
    竟因三光幼稚園經營欠佳，基於意圖為自己不法所有之概括
    犯意，自91年12月起至94年9月止，按月將上揭所扣繳所屬
    員工自付之全民健保費計94萬5,913元，變易持有之意思為
    所有之意思，連續侵占入己，供己運用，未依規定解繳，嗣
    經中央健康保險局（以下簡稱健保局）派員稽查而循線查獲
    ，因認被告丙○○涉有刑法第336條第2項之業務侵占罪嫌。
二、按犯罪事實應依證據認定，無證據不得認定犯罪事實；又不
    能證明被告犯罪者，應諭知無罪之判決，刑事訴訟法第154
    條第2項、第301條第1項分別定有明文。又所謂認定犯罪事
    實之證據，係指足以認定被告確有犯罪行為之積極證據而言
    ，該項證據自須適合於被告犯罪事實之認定，始得採為斷罪
    資料；又事實之認定，應憑證據，如未能發現相當證據，或
    證據不足以證明，自不能以推測或擬制之方法，以為裁判基
    礎；又認定犯罪事實所憑之證據，無論係直接證據或間接證
    據，其為訴訟上之證明，須於通常一般之人均不致有所懷疑
    ，而得確信其為真實之程度者，始得據為有罪之認定，倘其
    證明尚未達到此一程度，而有合理性之懷疑存在時，法院復
    已就其心證上之理由予以闡述，敘明其如何無從為有罪之確
    信，因而為無罪之判決者，不得遽指為違法（最高法院29年
    上字第3105號、40年臺上字第86號、76年臺上字第4986號判
    例參照）。
三、公訴人認被告涉有上開業務侵占罪嫌，無非係以被告於偵查
    中之供述、證人邱翠柳、吳蔭枝、莊秀媛、黃健泰、詹漢山
    等人於偵查中之證述、合作經營契約書及原審蒞庭檢察官所
    提出三光幼稚園自91年度至93年度之損益計算表影本各1 份
    在卷可稽為其論據。惟訊據被告堅決否認涉有何上揭犯行，
    辯稱：三光幼稚園於70餘年創辦時起至93年5月25日止，由
    伊擔任實際負責人，之後伊因與莊琇媛簽立合作經營契約而
    將上開幼稚園頂讓與莊琇媛經營，並因與莊琇媛就前開契約
    履行有所糾紛，伊乃自95年6月間離開三光幼稚園，伊自95
    年6月後已未參與三光幼稚園之經營；又於伊擔任三光幼稚
    園實際負責人之期間內，約自90年間起，三光幼稚園陸續因
    腸病毒、SARS【註：即severe acute respiratorysyndrome
    （中文譯為「嚴重急性呼吸道症候群」，簡稱SARS】風暴，
    導致園內學童不敢來上學，家長因此未繳付月費、學費，幼
    稚園財務開始發生困難，自91年間起，員工薪水因此有欠發
    或遲發之情形，因幼稚園經營不善、入不敷出，其尚且須對
    外借貸款項以發放員工薪水及作為幼稚園營運成本之支出，
    因而於將遲發之薪水匯入員工薪資帳戶時，均僅在薪資單帳
    面上將員工自付之健保費額自員工薪水扣除後，匯款至員工
    薪資帳戶內，實際上，並未有扣繳上開有形的員工自付健保
    費現款之動作，三光幼稚園之員工保險費繳納證明書並非其
    所蓋章出具，伊並無業務侵占之行為等語。
四、經查：
  (一)三光幼稚園自91年12月起至94年9月止，固尚有94萬5,913元
    之員工自付健保費未解繳與健保局，此據證人即健保局人員
    蘇琇雅、尹其俊於原審證述綦詳，並有投保單位保費計算明
    細表在卷可稽。惟被告曾於93年5月間，代表三光幼稚園與
    莊秀媛訂立合作經營契約書，約定合作經營期間自93年5 月
    12日起至98年5月11日止，又上開合作經營契約書第6條約定
    ：「乙方（即被告代表之三光幼稚園）原有聘僱教職員之僱
    佣契約，於雙方93年5月25日移交時由甲方（即莊琇媛）承
    受，爾後所有教職員之薪資（含勞健保費用）亦由甲方支付
    ，原有教職員聘用契約期滿時是否續聘，由甲方決定，如續
    聘亦應以甲方為僱用人。93年5月25日移交前乙方所積欠教
    職員之薪資（含津貼、勞健保費用），均由乙方支付。」，
    且上開合作經營契約訂立後並無經終止或撤銷之情形，已據
    證人即依前開契約雙方當事人之意而擬定契約內容之詹漢山
    律師及莊琇媛於偵訊時證述明確，並有上開合作經營契約書
    影本1份在卷可考。又被告自95年6月間起即離開三光幼稚園
    一節，已據證人即自77年間起至93年7月31日止在三光幼稚
    園任職之邱翠柳於原審證述屬實；再證人黃健泰於95年4月7
    日偵查中證稱：「（莊琇媛與你何關係？）她是我老婆，目
    前在三光幼稚園當園長特別助理。（93年5月25日起老師薪
    資含勞健保費用，是由誰支付？）是幼稚園2位主任收取學
    生費用後，分給老師，若有剩餘則歸我所有，扣抵債權」等
    語；證人莊琇媛於95年5月9日偵查中證稱：「被告夫妻於93
    年6月間，未告知情形下，就離開幼稚園。當時老師們跟我
    就成立自救會，收取的款項，交給吳蔭枝，他是於93年7 月
    開始的會計，一直到現在。」等語，證人邱翠柳於偵查中證
    述：「（何時擔任三光幼稚園的會計？）自77年起至93年7
    月31日止，但是，93年6、7月，我沒有作會計的工作，只有
    作總務的工作，且我期間1個半月，沒有領到薪水。我通常
    作收支及流水帳的工作，員工的薪資表、預扣勞健保費用，
    都是我製作的。（丙○○離開三光幼稚園後，他的負責人章
    是何人保管？）我交給莊琇媛，這是勞健保的申報章。」，
    證人吳蔭枝於偵查中證述：「（何時擔任三光幼稚園的會計
    ？）93年7月至現在。（從事的工作內容為何？）同邱翠柳
    所說明的工作內容一樣。（健保費繳納說明書，是何人蓋印
    ？）是我印的，因為預扣幼稚園老師的勞健保費用，所以有
    蓋印證明。（你預扣的勞健保費用，是否有解繳給健保局？
    ）我於94年10月後有解繳到健保局，自93年7月後到94年10
    月前，這部分的費用有預扣下來，但是，還沒有解繳到健保
    局。（預扣的錢，現在何處？）在學校的保險櫃，且我有製
    作薪資明細表。」等語。綜上證人所陳，是被告辯稱：伊自
    93年6月間即離開三光幼稚園，而未再參與該幼稚園含扣繳
    員工自付健保費在內等業務，且三光幼稚園之員工保險費繳
    納證明書並非其所蓋章出具等語，足以採信。從而，被告自
    93年6月起，既未實際參與、負責三光幼稚園有關員工健保
    費自付額之扣繳，自難認被告自93年6月起至94年9月間，有
    何扣繳三光幼稚園員工自付健保費之情事而有侵占上開款項
    之行為。
  (二)又三光幼稚園前曾向臺中商業銀行彰化分行貸款，且於88年
    年至90年間陸續有違約繳付之情形，自91年7月4日起即轉列
    催收等情，有臺中商業銀行彰化分行函附之借款申請書、交
    易明細查詢資料在卷可憑。再證人邱翠柳於原審證稱：「（
    之前在彰化縣私立三光幼稚園擔任何種職務？）會計及總務
    。（彰化縣私立三光幼稚園裡面還有其他人擔任會計及總務
    的工作嗎？）我工作到93年7月31日，我真正作的時間是93
    年5月31日，之後我就將工作移交給下一個承辦人員。（你
    的意思是91年12月起至93年7月31日止，彰化縣私立三光幼
    稚園的會計及總務都是你1個人負責？）我從前1個總務離職
    到93年5月31日，都是我1個人負責，之後是別人，之前的總
    務是何時離職我已經忘記了，往後的2個月，我只有作交接
    的工作。（91年12月到93年5月31日彰化縣私立三光幼稚園
    是否有發生財物困難的情形？）有。（請描述彰化縣私立三
    光幼稚園財物當時發生困難的情形？）之前因為腸病毒，詳
    細時間我忘記了，學生的數量就減少，接著有碰到SARS ，
    招生人數更少，所以收不到學費。但是我們老師的人數並沒
    有減少，還是大約40幾人，因為開支大，收入少，所以收支
    不平衡，就發生財務困難。（在財物困難期間彰化縣私立三
    光幼稚園每月平均支出費用？）約2、3百萬元，人事薪水部
    分約佔140萬元上下。（彰化縣私立三光幼稚園在91年到93
    年間使用的帳戶是否是丙○○中小企銀南彰化分行的帳戶？
    ）是的，而且只有使用這個帳戶。（剛才稱從91年12月到93
    年5月，彰化縣私立三光幼稚園就有遲發或是短發薪水的情
    形？）有遲發薪水的情形，93年2、3月間就有沒有發薪水的
    情形。（一般發薪水是否你處理？）是的。我是根據薪資表
    ，將應扣除的費用扣除，計算好，從銀行帳戶將應撥給員工
    薪水的金額來撥款。（你計算好扣除費用後，是否會去銀行
    核對彰化縣私立三光幼稚園在銀行帳戶的餘額？）全部都不
    夠，因為帳戶裡面的錢沒有那麼多，我是從薪資表算來扣，
    不是從銀行帳戶的錢去核對是否有扣。我扣完計算完，發放
    給員工薪水後，銀行帳戶的錢都不夠繳給健保局員工自付額
    。（既然有扣，為何帳戶沒有錢給以繳給健保局？）有扣是
    指帳面上有扣除，但實際上銀行帳戶內並沒有這些費用，因
    為我們是薪資表做好之後，就發放薪水，發放薪水是分批發
    放給員工，有關健保局員工自付額的部分，實際上是沒有扣
    除這筆錢，我是從薪資表上面去扣除。（是否知道彰化縣私
    立三光幼稚園之前有貸款？）知道，每個月要繳90幾萬元的
    貸款。有時候，會繳不出貸款，大約是在腸病毒發生當時。
    錢是從彰化縣私立三光幼稚園帳戶由銀行自動扣繳。（你稱
    幼稚園每月需要開銷2、3百萬，除了用於人事薪水外，其餘
    用於何處？）餐點、水電費，平均每月平均應繳費用我已經
    忘記，但是夏天電費很貴，另外還要繳付貸款每月90萬元。
    」等語，並有卷附被告開戶供三光幼稚園所使用之臺中商業
    銀行南彰化分行、帳號：0000000號帳戶之自91年6月間起至
    93年5月間止之交易明細及損益計算表在卷可考。因而，被
    告辯稱：三光幼稚園因腸病毒等因素，導致經營不善、入不
    敷出，乃有遲發、短發員工薪水之情形，且因已無力發放員
    工薪水，故於發薪時根本無從扣繳員工自付健保費，實際上
    並未有扣下而持有員工自付健保費之行為等語，並非虛妄，
    堪以採信；尚難以員工薪資單上有扣繳自付健保費之記載，
    即認為被告有扣繳健保費之事實。
  (三)依全民健康保險法第29第1項第1款：「本保險保險費依下列
    規定，按月繳納：一第一類及第四類被保險人應自付之保險
    費，由投保單位負責扣、收繳，並須於次月底前，連同投保
    單位應負擔部分，一併向保險人繳納。」之規定，有關負有
    繳納健保費之公法上義務者為「投保單位」，且所謂之扣繳
    ，乃投保單位自所發放之薪資中，另行代扣自付額之健保費
    ，然後將所代扣之健保費繳納與健保局，扣繳係代扣性質，
    應係被告有發放員工自付額之健保費，才有扣繳之問題。然
    依前所述，被告並未有實際扣繳員工自付健保費之行為，且
    依證人即健保局人員蘇琇雅於原審證述：「（投保單位替被
    保險人代扣繳保費之後，未解繳健保局，健保局還會對被保
    險人追繳這部分的欠費嗎？）會針對單位追繳，不會對被保
    險人追繳，我們的債權是針對投保單位，不是針對投保單位
    的員工，不會向被保險人追繳，不論投保單位是否實際有對
    投保單位的員工扣繳，只要投保單位有納保，即使實際上投
    保單位並沒有發放薪水，也沒有扣繳，我們還是會依法向投
    保單位追繳投保單位應付的全部保險金額，含被保險人自付
    額在內，在此情形下，我們也不會去向保險人追繳自付費，
    這是依據全民健康保險法第29條的規定，這是投保單位的義
    務。」等語，是投保單位扣繳員工自付健保費後，健保局催
    討員工自付健保費之對象，既已非被保險人，且應由投保單
    位負責繳付與健保局，則投保單位於扣繳後，係為自己而持
    有、抑或為員工而持有，已屬有疑；況刑法上之侵占罪，係
    以侵占自己持有他人之物為要件，所謂他人之物，乃指有形
    之動產、不動產而言，並不包括無形之權利在內，如為他人
    處理事務之人，未持有他人所有可供侵占之客體（物），要
    非得以業務侵占罪相繩（最高法院80年度台上字第3123號、
    85年度台上字第758號判決意旨參照）。是被告既未實際扣
    繳員工健保費自付額，換言之，即被告並無實際上持有有形
    之健保費，已詳述如前，揆諸上開說明，被告既未持有他人
    所有可供侵占之客體（物），要非得以業務侵占罪相繩。
五、綜上所述，於積極證據不足為不利於被告事實之認定時，依
    前揭法律規定及判例意旨，自應為有利於被告事實之認定。
    復查無其他確切之事證，足認被告確有公訴人所指業務侵占
    犯行。原審認不能證明被告有公訴人所指犯罪，依刑事訴訟
    法第301條第1項諭知被告無罪之判決，核無不當，檢察官仍
    執陳詞：(1)被告自91年12月起，迄93年5月止，共計18個月
    ，應代員工繳納之自付健保費（即其侵占金額）平均每月約
    4萬1千多元，其中有11個月份，甚至每月均僅3萬餘元，足
    證被告每月應付健保局此部分之金額並不龐大，而自被告開
    戶提供三光幼稚園使用之台中商業銀行股份有限公司南彰化
    分行，帳號0000000號帳戶（即證人邱翠柳上開證稱之銀行
    帳戶）自91年12月至93年5月間止之交易明細觀之，被告於
    每月支付員工薪津（薪資）時，該銀行帳戶內於每月扣除薪
    津後，不僅均未見有何負數存款之情形，且存款金額均足夠
    繳納上開每月應代繳之健保費。(2)被告每月發放薪資上均註
    明扣除勞健保費，亦堪認被告於發放員工薪資時，已實際代
    員工扣除此部分之自付健保費，衡以全民健康保險法（下稱
    健保法）第29條第1項第1款規定，雇主即投保單位應按月扣
    、收繳被保險人應自付之全民健保保險費費，並須於次月底
    前，連同投保單位應負擔部分，一併向保險人繳納。本件被
    告於發薪日，並未有存款不足，不夠代扣員工應自付健保費
    之情況，且其已實際自員工薪資中代扣，其於發薪日即已將
    全部薪資發予勞工，應屬員工所有，僅是依照雇主與員工間
    之強制健保保險契約，即前揭條文之規定需予代扣，俾供代
    為繳納健保費之用，換言之，員工之此部分薪資係由讓與人
    即被告繼續占有，則被告與員工間既以占有改定方式交付此
    部分之薪資，則此部分薪資所有權仍屬勞工所有，並非被告
    所有，被告更非是為自己持有，而應是代員工保管，依照健
    保法上開規定，被告並有將此部分保管，預扣之薪資代為向
    保險人繳納保險費用之義務，然被告竟未將業務上所持有之
    預扣之保險費用繳交保險人，而挪作他用，顯有業務侵占之
    犯行。(3)雖依據證人蘇秀雅之證詞，被告業務侵占之行為，
    似不影響員工之保險權益，惟據被害人乙○○於原審96 年
    69月26日審理時陳稱健保局會因此控卡等語，參以若真無影
    響，被告之員工何須屢屢向健保局陳情等節，則實際上是否
    對各員工毫無影響，似非無疑，況即便健保局不會向員工催
    討健保費，然此僅係法律保障被保險人即勞工權利之規定，
    尚難以此認被告可不負業務侵占之責。(4)被害人乙○○具狀
    請求上訴，略以：SARS期間未曾有任何老師或校方提起有學
    生因而停止就學之情況，學生人數並未因此減少，學校並無
    財務困難，且證人邱翠柳證稱只是帳面上扣除員工自付額健
    保費亦與事實不符，實則每位幼稚園員工薪資均必扣除勞健
    保（包括眷屬），在每個月薪資上均有註明清楚等語，指摘
    原判決不當，請求撤銷改判。惟按刑法上侵占罪之成立，以
    擅自處分自己持有他人所有之物，或變易持有之意思為所有
    之意思而逕為所有人之行為，為其構成要件（最高法院70
　　年度台上字第1633號判決參照）。三光幼稚園於上揭期間，
  　每月發放員工薪資時，帳面上雖有扣除員工健保費之自付額
　　，但是因經營不善，財務不良，每月支付人事行政開銷及繳
  　納銀行貸款金額後，實際上已無餘額扣除該筆健保費以供繳
    納，如上所述，因此並無被告「已實際自員工薪資中代扣，
    其於發薪日即已將全部薪資發予勞工，應屬員工所有」之情
    事，即不發生占有改定之情形；又被告主觀上並無扣有員工
    乙○○等人之健保費自付額，該扣除之代扣健保費亦無專戶
    帳戶供存入及提領，被告動支三光幼稚園銀行帳戶之存款餘
    額，亦無變易持有之意思為所有之意思而逕為所有人之行為
    。從而，被告實未曾持有其員工之健保費代扣自付額，縱三
    光幼稚園薪資明細表上有扣繳員工上開健保費自付額之情形
    ，且未繳交該款項予健保局，因其實際上未持有他人之物，
    揆之前揭說明，被告所為自與侵占罪之要件並不相符。檢察
    官之上訴為無理由，應予駁回，
據上論斷，應依刑事訴訟法第368條，判決如主文。
本案經檢察官甲○○到庭執行職務。
中　　華　　民　　國　　96　　年　　11　　月　　14　　日
            刑事第七庭    審判長法　官  林  榮  龍
                                法　官  鄭  永  玉
                                法　官  江  錫  麟
上列正本證明與原本無異。
不得上訴。
                                書記官  劉  建  智
中　　華　　民　　國　　96　　年　　11　　月　　14　　日
